最　高　行　政　法　院　判　決　　　　　　　　　九十一年度判字第一○八三號
　　再 審原 告　甲○○
　　再 審被 告　財政部臺北市國稅局
　　代　表　人　張盛和
右當事人間因綜合所得稅事件，再審原告對本院中華民國八十八年六月十日八十八年
度判字第二三五二號判決，提起再審之訴。本院判決如左：
　　主  文
再審之訴駁回。
再審訴訟費用由再審原告負擔。
　　事  實
緣再審原告民國八十二年度綜合所得稅結算申報，再審被告以其漏報取自國防部中山
科學研究院（下稱中科院）之薪資所得計新台幣（下同）三四八、六二四元，乃核定
補徵稅額七○、八三六元。再審原告不服，申經復查結果，未准變更，提起訴願、再
訴願，均遭決定駁回，遂提起行政訴訟，復經本院八十八年度判字第二三五二號判決
（下稱原判決）駁回，再審原告以原判決有行政訴訟法第二百七十三條第一項第一款
、第九款（修正前行政訴訟法第二十八條第一款、第七款下同）再審事由，對之提起
再審之訴，茲摘兩造訴辯意旨於次：
再審原告起訴意旨略謂︰一、稅捐稽徵法第一條之一明定：「財政部依本法或稅法所
發布之解釋函令，對於據以申請之案件發生效力。但有利於納稅義務人者，對於尚未
核課確定之案件適用之。」是以財政部稅制委員會於七十九、八十三、八十七年度所
出版各年度所得稅法令彙編及八十六年稅捐稽徵法令彙編中，其首揭財政部七十九年
十月十八日台財稅第七九○七一四三三四號函、八十三年八月三十一日台財稅第八三
一六○七六六一號函、八十七年九月二十一日台財稅第八七一九六五三六六號函、八
十六年七月十一日台財稅第八六一○七○○六九號函各函示皆再三對全國人民揭示：
「本部及各權責機關在民國某年某月某日前發布所得稅釋示函令，凡未編入該各年度
版之所得稅法令彙編中，自民國七十九年十一月五日、八十三年十月一日、八十六年
八月一日、八十七年十月一日起，非經本部重行核定，一律不再援引適用」；經再審
原告詳查各該年度版之所得稅法令彙編，皆未列入財政部六十八台財稅三八五○一號
函、行政院八十四年台八十四財三七○○七號函，依上開各函示之意旨，應為無效之
函示，必經各權責機關重新核定後，始重新生效，就稅捐稽徵法第一條之一之立法旨
意，對據以申請案件發生效力，且為對納稅義務人有利者，應適用之，故財政部（六
八）台財稅三八五○一號函及行政院八十四年台八十四財三七○○七號函對中科院非
軍職人員無拘束力，政府機關施政最忌反覆無常，憲法層次的「禁反言」原則，具有
拘束立法、司法、行政三者之效力，合先明。二、所得稅法第四條第八款於五十二
年修訂公布施行，稅捐稽徵機關理應於五十五年中科院創立時，據以主張中科院非軍
職人員所領「品位加給或技術加給」為應稅所得，方無行政疏失之責任發生。卻遲至
六十八年方在檢舉人檢舉下，才匆匆以（六八）台財稅三八五○一號函徵免原則，以
「如係、如屬」等關鍵詞授權中科院自行認定「品位加給、技術加給」為合於所得稅
法第四條第八款之免納所得稅之研究補助費，且行政院、國防部、中山科學研究院基
於國防武器自主研發政策需要，並未示知員工知悉財政部八十五年十二月五日發文台
財稅第八五一九二八○九一號函第三節引國防部八十五年十月九日珍琥字第二五二六
號之文。且財政部雖發文給國防部後，歷經十四載，卻無進一步具體作為，實在難以
令人相信，唯一合理的解釋，就是配合歷任行政院長的國防武器自主研發的政策，所
增進公共利益實遠大於「品位加給或技術加給」稅課利益而不作為的，是以中科院非
軍職人員之「品位加給及技術加給」的免稅權利是執行國家基本國策所獲得的人民之
其他自由與權利。租稅優惠之憲法審查標準在於目的（所獎勵誘導之行為）與手段（
租稅特權）間是否符合（比例原則），基於此原則（憲法第二十三條）及憲法第一百
六十六條、第一百六十七條及憲法增修條文第十條基本科學研究發展國策，即以誘導
激發中科院非軍職人員自主防衛武器的原創力，以「品位加給或技術加給」為免稅待
遇，何況就所得稅法第四條第八款前段、稅捐稽徵法第一條之一及第四十八條之三的
立法本意，及所得稅法令彙編、稅捐稽徵法令彙編首揭各函示之意旨下，中科院員工
及一般人民皆已相信其為「品位加給及技術津貼」實質免稅的既存法秩序之存在，實
已擁有「信賴保護原則」之適用；鈞院對中科院數百份判決理由書中，皆指明「信賴
保護原則」，係指人民信賴政府機關之決定，就其生活關係已有適當之安排，應給予
保護或給予合理補償而言。三、監察院在（八五）院台財字第二四五七號函中，亦調
查指出桃園縣稅捐稽徵處大溪分處於八十年四月八日回復檢舉納稅義務人，認為「研
究加給、技術加給」係政府為獎勵科技人員研究工作之補助費，而臺灣省北區國稅局
於八十二年四月十五日北區國稅三第八二○○七三○七號函認「品位加給及技術津貼
可否適用所得稅法第四條第八款，亦有疑義．．．應採不溯及既往原則，明定自：：
」所以本案未納稅，非可歸責於納稅義務人，又監察院分別於八十七年十一月二十日
以（八七）院台財字第八七二二○○五八○號、及十二月二十二日（八七）院台財字
第八七二二○○六五八號函亦表明對中科院非軍職員工之處置顯非公平，為稅捐機關
之行政疏失所致，就桃園縣稅捐稽徵處大溪分處於八十年四月八日之函覆檢舉人之函
，中科院非軍職員工主觀上並無違章漏稅之故意，應享有「信賴保護原則」。四、李
前總統於八十五年五月八日在中常會指責：「中科院之補稅問題，五年前就已發生，
有交代了很多次，但相關單位都沒果斷解決問題，到底是誰的錯，要徹底去了解，如
果是政府的錯，政府應該負責加以解決，錢應該由政府支出。」（八十五年五月九日
聯合報刊載）又於八十四年十月十二日在國軍軍事會議中裁示：「中科院非軍職員工
所領之品位加給及技術津貼所得稅追繳案，財稅單位對於法律之引用不宜因時而異，
以溯及既往方式追課亦有不妥，本案涉及人數眾多，波及層面甚廣，其可能衍生相關
之社會問題應予重視，希行政院相關單位重視，儘速妥善處理，以免影響政府威信及
當事人權益。」（行政院秘書長台三七○○七號函）。五、八十七年十月十二日工商
時報第四版刊出記者就中科院非軍職員工所得稅行政訴訟事件，訪問最高行政法院鍾
曜唐院長，鍾院長建議應由財政、國防兩部協商解決，由此可知本案所得稅追補繳案
，錯不在員工。六、本案中科院於八十五年二月十二日補寄之扣繳憑單係偽造文件。
按中科院於八十三年以前所開具之扣繳憑單上所添載之扣繳義務人為院長劉曙晞上將
，但中科院於八十五年二月十二日補寄已退休或現職員工有關「品位加給或技術津貼
」之扣繳憑單上所添記之扣繳義務人竟是已離職他調多時之前主計處長周和漢與陳榮
讚兩人，經查證兩人皆言中科院其時之主計處長吳俊勢少將皆未徵詢兩人之同意，即
擅自用其二人之名義補發此一有違法理之扣繳憑單，而具有調查偵搜權之稅捐機關，
竟以此不合法補發之扣繳憑單為補稅依據，實有違具有調查偵搜權之機關，不得以非
法手段所獲得之證據，為課人民以納稅義務之憑借的證據法則限制。試問如無扣繳憑
單客觀平實記載所得應稅金額，則稅捐稽徵機關與納稅義務人之糾紛將永無寧日。而
認為不以扣繳憑單之有無作為課稅之唯一依據，亦有待商榷。七、本案經認定「品位
加給或技術津貼」為中科院非軍職員工之薪資所得，必定要補徵所得稅，則中科院非
軍職員工自五十五年成立至八十四年十二月底止，退休離職員工不少，即可向國防部
暨中科院請求補發全額退休金差額，將使國庫損失甚鉅，且對於逝去之員工其欠稅如
何處理，退休金之差額是否其家屬亦可要求追補，故本案應以憲法第十五條、第二十
二條、第二十三條、及所得稅法第四條第八款前段、稅捐稽徵法第一條之一、第四十
八條之三、所得稅法令彙編首揭三函、稅捐稽徵法令彙編首揭函示、桃園縣稅捐稽徵
處大溪分處八十年四月八日函復檢舉人之函暨長達二十八年之久實質免稅所成之既存
法律秩序，以及「信賴保護原則」「比例原則」等憲法層次相一致之倫理價觀之原則
來審慎判決，以維再審原告權益。為此，請行言詞辯論，並命中科院參加訴訟，廢棄
原判決，並撤銷原處分及一再訴願決定等語。
再審被告答辯意旨略謂：一、中科院之預算雖分別依計畫編列人事費支應其員工之各
項給與，但實際上領受「品位加給」或「技術津貼」之非軍職人員，無論配屬之單位
或參與不同計畫，悉依該院所訂「科技人員品位加給支給標準表」、「技術員薪給標
準表」之等級，每月按職級定額領取「品位加給」或「技術津貼」，該院與其聘僱人
員之約定事項亦載明所指薪給，除實物代金及眷補費外，包括全部給與，是以該院非
軍職人員所領受之「品位加給」或「技術津貼」，核屬其在職務上或工作上因提供勞
務所取得之報酬。另財政部臺灣省北區國稅局於八十二年間曾派員前往該院現場瞭解
結果，該院支付非軍職人員之「品位加給」及「技術津貼」係採按月給付方式，並非
按研究計畫個案給付，復經中科院八十一年十一月三日八十一訓誠字第一六八七三號
函致該局說明該院各類薪資扣繳所得狀況：「本院於年度開始即訂有各項研究計畫，
並按照研究計畫逐月實施。各項研究計畫除一般經費外，為鼓勵科技人員竭盡心智參
與研發工作，另編列研發人員研究補助費及技術津貼。為便利作業，研發人員研究補
助費係按月發放方式，再經由成本歸戶手續，回歸計畫預算內（研究補助費採個案給
付，不符經濟效益）」等語，足見中科院給付非軍職員工之「品位加給」及「技術津
貼」之所得，屬經常性補助費給與，且依職級按月定額支給，為提供勞務所取得之報
酬，依首揭行為時所得稅法第四條第八款但書及第十四條第一項第三類之規定，核非
免稅之研究補助費所得，乃屬應課稅之薪資所得。又本件原核定發單補徵稅款，並未
逾前揭稅捐稽徵法第二十一條所定核課期間，所稱基於信賴利益不宜追溯補徵等節，
殊無足採。二、再審原告主張之各節，業經鈞院前審判決詳為審酌予以論駁在案，並
無適用法規錯誤之情形，再審原告仍執前詞反覆訴求，殊難謂為有理由，又其以原判
決「適用法規錯誤」之理由，提起再審之訴，亦僅為再審原告於法律上見解之歧異，
要難符合舊行政訴訟法第二十八條第一款規定之要件，是所訴核不足採。為此，請判
決駁回再審之訴等語。
　　理  由
按行政訴訟當事人對本院之判決提起再審之訴，必須具有行政訴訟法第二百七十三條
第一項所列各款情形之一者，或該條第二項之情形始得為之，而該條第一項第一款所
謂適用法規顯有錯誤者，係指原判決所適用之法規與該案應適用之現行法規相違背或
與解釋判例有所牴觸者而言，至於法律上見解之歧異，再審原告對之縱有爭執，要難
謂為適用法規顯有錯誤，而據為再審之理由。同條項第九款所謂為判決基礎之證物係
偽造或變造者，應以宣告有罪之判決確定，或其刑事訴訟不能開始或繼續非因證據不
足者為限，始得提起再審之訴。原判決以：『按中華民國政府或外國政府，國際機構
、教育、文化、科學研究機構、團體，或其他公私組織，為勵進修、研究或參加科
學或職業訓練而給與之學金及研究、考察補助費等所得，免納所得稅。但受領之
學金或補助費，如係為授與人提供勞務所取得之報酬，不適用之，為行為時所得稅法
第四條第八款所規定。又凡公、教、軍、警、公私事業職工薪資及提供勞務者之所得
，為薪資所得，該項所得之計算，以在職務上或工作上取得之各種薪資收入為所得額
；前項薪資包括薪金、俸給、工資、津貼、歲費、金、紅利、各種補助費及按月或
按年分期給付之退休金或養老金。但為雇主之目的，執行職務而支領之差旅費、日支
費及加班費不超過規定標準者，及依同法第八條規定免稅之項目，不在此限，復為同
法第十四條第一項第三類所明定。本件原告（即再審原告）八十二年度綜合所得稅結
算申報，被告（即再審被告）以其漏報取自中科院之薪資所得計三四八、六二四元，
乃核定補徵稅額七○、八三六元。原告不服，以系爭所得係研究補助費，依行為時所
得稅法第四條第八款規定，應屬免稅所得，且系爭所得係依研究計畫專案申請及依各
員工參與程度分別計算發放，並非定額給付，於會計上採按月給付僅屬權衡變通辦法
，其性質符合財政部六十八年十一月三十日台財稅字第三八五○一號函釋，稽徵機關
逐年至中科院查閱相關會計資料，亦對系爭所得未予扣繳一節未予置理，中科院據以
認定系爭研究補助費係屬免稅所得，應屬合法、適當，稽徵機關於經過數年後始為應
稅主張，有違信賴原則云云，申經復查結果，以原告為中科院非軍職員工，八十二年
度領取自中科院薪資中之三四八、六二四元屬品位加給，為其所不爭，而中科院之預
算雖分別依計畫編列人事費支應員工之各項給與，然領受科技品位加給或技術津貼之
非軍職人員，無論配屬之單位或參與不同計畫，悉依該院所訂「科技人員品位加給支
給標準表」「技術員薪給標準表」之等級，每月按職級定額領取科技品位加給或技術
津貼。中科院聘僱人員之約定事項亦載明薪給除實物代金及眷補費外，包括全部給與
，業經財政部台灣省北區國稅局所屬大溪稽徵所赴中科院查閱資料瞭解無誤，並為中
科院八十一年十一月三日八十一訓誠字第一六八七三號函所明示，系爭品位加給自始
即屬薪資所得，自應依法合併申報繳稅，乃未准變更。至原告起訴主張：就中科院之
命名、成立背景及動機以及三十年來之研發成就，自有憲法第一百六十五條、第一百
六十六條、第一百六十七條所定勵措施引伸出之租稅優惠免稅規定之適用。所得稅
法第四條第八款但書牴觸憲法。中科院給予科技人才之品位加給或技術加給，不論發
給之形式如何，皆有上述憲法規定引伸出租稅優惠免稅規定之適用。而財政部（六十
八）台財稅第三八五○一號函，仍確定依上述租稅優惠予以免稅，中科院亦始終未開
立扣繳憑單，稽徵機關逐年審查該院預算亦未予置喙。信賴保護原則因而確定。嗣縱
認原先之承諾有更改必要，亦必採不溯既往原則。且依軍事審判法第三條規定，中科
院之非軍職員工視同現役軍人，其所得縱予取消免稅待遇，亦應準用軍人、同步實施
，免予追繳五年前所得，方為合理云云。惟查憲法規定提高從事教育、科學等工作者
之待遇，並不表示該項工作者其所得享有免稅之特權。原告指所得稅法第四條第八款
但書之規定違憲云云，要無可取。又本件中科院之預算雖分別依計畫編列人事費支應
其員工之各項給與，但實際上領受「品位加給」或「技術津貼」之非軍職人員，無論
配屬之單位或參與不同計畫，均依該院所訂「科技人員品位加給支給標準表」、「技
術員薪給標準表」之等級，每月按職級定額領取科技品位加給或技術津貼。且該院與
其聘僱人員之約定事項亦載明所指薪給，除實物代金及眷補費外，包括全部給與，其
非軍職人員所領受之科技品位加給或技術津貼，核屬因提供勞務所取得之報酬，應無
行為時所得稅法第四條第八款免納所得稅規定之適用。況被告於八十二年間派員前往
該中科院瞭解結果，其支付非軍職人員之科技品位加給及技術津貼確係按月給付方式
，復經中科院八十一年十一月三日（八一）訓誠字第一六八七三號函致被告，說明該
院各類薪資扣繳所得稅狀況：「以該院於年度開始即訂有各項研究計畫，並按照研究
計畫逐月實施。各項研究計畫除一般經費外，為獎勵科技人員竭盡心智參與研發工作
，另編列研發人員研究補助費及技術津貼。為便利作業，研發人員研究補助費係採按
月發放方式，再經由成本歸戶手續，回歸計畫預算內（研究補助費採個案給付，必將
增加人力及作業之負擔，不符經濟效益）」等語。足見中科院給付非軍職員工之品位
加給及技術津貼之所得，屬經常性研究補助費給與，且依職級按月定額支給，為提供
勞務所取得之報酬，依行為時所得稅法第四條第八款但書及第十四條第三類之規定，
核非屬免稅之所得。系爭應納稅款，既未逾稅捐稽徵法第二十一條所定核課期間，被
告依上開所得稅法規定、發單補徵稅款，核與租稅法定之原則無違。又軍事審判法第
三條第一、二款係指關於在軍事機關從事軍事工作之非軍職人員，因犯軍法而應受軍
法審判者而言，於本件應負公法上納稅義務之規定，無其適用。至所稱信賴保護原則
，係指人民信賴政府機關之決定，就其生活關係已有適當之安排，應給予保護或給予
合理補償而言。本件財政部（六十八）台財稅字第三八五○一號函釋說明：「一、凡
依職級按月定額發給者，應屬各該研究人員之薪資所得，應於給付時應依法辦理扣繳
，所得人並應於年度結算申報時合併申報課稅。二、如係按研究計畫個案給付、並非
通案按職級按月給付者，則為研究補助費，依法可免納所得稅。三、如屬第一種情形
，中科院以往未依法扣繳，所得人以往年度亦未申報納稅者，應即請中科院轉知各所
得人自行向稽徵機關補報並補繳應納稅款，可免予處罰，自六十九年一月起，中科院
應於給付時依法扣繳，所得人應於每年終後合併申報綜合所得稅。．．．」並未就系
爭依職級按月定額發給之所得為應予免稅之承諾，自無信賴保護原則之適用。是原告
應依規定申報系爭所得而未申報，被告依首揭規定補徵漏報稅款七○、八三六元，一
再訴願決定遞予維持，均無違誤。原告起訴意旨，難謂有理，應予駁回。又本件事實
已臻明確，原告請行言詞辯論，核無必要，均併此明。』為由，判決駁回再審原告
在前訴訟程序之訴。核其所適用之法規與該案應適用之現行法規並無違背，與解釋判
例，亦無牴觸，並無所謂適用法規顯有錯誤之情形；再審原告所述各節，均屬法律見
解歧異之問題，並非原判決適用法規顯有錯誤。且再審原告並未舉證證明有為判決基
礎之證物係偽造或變造，已經宣告有罪之判決確定，或其刑事訴訟不能開始或繼續非
因證據不足之事實，則其空言主張，不足採信。從而再審原告主張原判決有行政訴訟
法第二百七十三條第一項第一款、第九款之再審事由提起本件再審之訴，揆諸首揭說
明，殊難認有再審理由，應予駁回。本件事證已臻明確，已無行言詞辯論及命中科院
參加訴訟之必要，併予明。
據上論結，本件再審之訴為無理由，爰依行政訴訟法施行法第二條、第三條、行政訴
訟法第二百七十八條第二項、第九十八條第三項前段，判決如主文。
中　　華　　民　　國　　九十一　　　年　　　六　　　　月　　二十七　　　日
                    最 高 行 政 法 院  第 三 庭
                                審 判 長 法  官　　　葉　振　權
                                         法  官      林　家　惠
                                         法  官　　　吳　錦　龍
                                         法  官　　　劉　鑫　楨
                                         法  官　　　吳　明　鴻
右  正  本  證  明  與  原  本  無  異
　　　　　　　　　　　　　　　　　　　　 法院書記官　莊　俊　亨
中　　華　　民　　國　　九十一　　　年　　　六　　　　月　　二十七　　　日
